【裁判字號】    97,竹簡,366
【裁判日期】    970711
【裁判案由】    確認本票債權不存在
【裁判全文】
臺灣新竹地方法院民事簡易判決         97年度竹簡字第366號
原      告  丁○○○○○
訴訟代理人  洪大明律師
被      告  皇和貿易有限公司
                        樓
法定代理人  乙○○
訴訟代理人  甲○○
            丙○○
上列當事人間確認本票債權不存在事件，本院於民國97年6月30
日辯論終結，判決如下：
    主  文
確認被告所持有以原告名義所簽發，如附表所示之本票票據上請
求權利因時效而消滅。
訴訟費用由被告負擔。
    事實及理由
一、按確認法律關係之訴，非原告有即受確認判決之法律上利益
    者，不得提起；確認法律關係基礎事實存否之訴，亦同，此
    為民事訴訟法第247條第1項所明定。是確認之訴之提起，以
    法律關係基礎事實之存否不明確，致原告在私法上之地位有
    受侵害之危險，而此危險得以對於被告之確認判決除去之者
    ，即得依民事訴訟法第247條第1項之規定提起確認之訴。查
    本件被告既已持由原告名義所簽發，如附表所示之本票向本
    院聲請准予強制執行，並經本院以97年度司票字第108號裁
    定准許在案，業經本院依職權調閱上開卷宗查明無誤，是未
    經本院判決確認系爭本票請求權已因時效而消滅，被告即得
    持上開裁定據以向本院民事執行處聲請強制執行，致原告私
    法上之地位有受侵害之危險，有確認之必要，而有提起確認
    之訴之法律上利益，是被告主張本件並無確認之必要云云，
    當非可採。從而，原告提起本件確認之訴以排除此項危險，
    核與上開法條之規定並無不合，合先敘明。
二、原告起訴主張：
(一)、被告持有原告戴言培（原名戴豪）所簽發，如附表所示之2
    紙本票，以屆期提示而未獲付款為由，聲請本院97年度司票
    字第108號裁定准許強制執行在案，惟查，系爭本票之到期
    日分別為民國87年5月12日、87年6月12日，距被告向本院聲
    請強制執行裁定時，已逾三年，依票據法第22條第1項規定
    ，票據上之權利顯已罹於時效而消滅，被告自不得持上開本
    票聲請裁定強制執行原告之財產等情。
(二)、對被告抗辯所為之陳述：
  1.被告應就原告向其借款之情事負舉證責任，倘未依法舉證，
    則被告之主張，自不能成立。
  2.系爭本票係為擔保購買不鏽鋼材料之貨款而簽發，依民法第
    127條第8款，該貨款請求權應有2年短期時效之適用。查被
    告係經營商業之人，而系爭本票又係購買產品即不鏽鋼材料
    之代價，依前開規定，該貨款請求權業已罹於時效而消滅，
    被告不得向原告主張任何權利，且原告亦未於電話中向被告
    承諾還款。是無論被告係基於票據請求權或貨款請求權，均
    已罹於時效，不得再向原告有所主張。
(三)、為此聲明：確認被告所持有以原告名義所簽發，如附表所示
    之本票票據上請求權利因時效而消滅。
三、被告則以訴外人香格里拉工業有限公司於86年6月10日起，
    向被告公司訂購不鏽鋼材料，惟訴外人香格里拉工業有限公
    司所開立之支票卻遭退票，而原告為擔保買賣不鏽鋼之價金
    ，因而開立系爭本票，此為一般買賣價金，應依民法第125
    條規定，消滅時效為15年。是原告所簽發之系爭本票，既係
    做為借款之憑證，自應依民法第125條規定，不能因此即認
    定系爭本票之票據上請求權利因3年時效而消滅。況原告曾
    與被告公司負責人之通話中，承諾還款，而被告亦於96年10
    月17日寄發存證信函催告原告償還新臺幣40萬元，惟原告卻
    仍置之不理，故被告自得持系爭本票作為償還借款之擔保，
    向本院聲請准予強制執行之裁定。並聲明：原告之訴駁回。
四、兩造不爭執事項：
(一)、被告已持如附表所示之系爭本票向本院聲請准予強制執行，
    並經本院以97年度司票字第108號裁定准許在案。
(二)、系爭本票係作為訴外人香格里拉工業有限公司向被告公司購
    買不鏽鋼材料之貨款擔保。
五、本院之判斷：
(一)、原告主張被告對於原告之系爭本票請求權已罹於3年之消滅
    時效，且被告對於原告之貨款請求權亦罹於2年之消滅時效
    而不存在等語，惟為被告所否認，並以前揭情詞置辯。是本
    件兩造之爭點在於：被告對於原告之系爭本票之票據上請求
    權或貨款請求權是否罹於消滅時效，而不得再對原告主張？
(二)、按票據上之權利，對本票發票人自到期日起算，3年間不行
    使，因時效而消滅，票據法第22條第1項定有明文。查系爭
    本票之到期日分別為87年5月12日、87年6月12日，既為兩造
    所不爭執，且經本院依職權調閱本院97年度司票字第34號本
    票裁定卷宗核閱無訛，是被告於97年2月5日執系爭本票向本
    院聲請裁定准許強制執行，距系爭本票到期日87年5月12日
    、87年6月12日，已逾3年，故原告主張被告對其所有之票據
    上權利已因時效而消滅，要非無據，堪予採信。
(三)、次按商人、製造人、手工業人所供給之商品及產物之代價請
    求權，因二年間不行使而消滅，民法第127條第8款定有明文
    。又按民法第127條第8款所定，商人、製造人、手工業人所
    供給之商品及產物之代價，係指商人就其所供給之商品及製
    造人、手工業人就其所供給之產物之代價請求權而言，蓋此
    項代價債權多發生於日常頻繁之交易，故賦與較短之時效期
    間以促從速確定，而我國民法對商人並無特別定義，應採廣
    義見解，即從事商業行為者即為商人。經查，被告係從事各
    種不鏽鋼材之製造加工買賣業務及一般進出口貿易業務（期
    貨除外）等商業行為之人，此有被告公司之公司登記資料查
    詢附卷可參，自應該當於民法第127條第8款所稱之商人，且
    兩造復不爭執系爭本票係擔保訴外人香格里拉工業有限公司
    向被告公司購買不鏽鋼材料之貨款，故該不鏽鋼材料之價款
    ，乃商人供給其所從事營業項目出售不鏽鋼材料商品之代價
    ，參酌上開說明，被告對該不鏽鋼材料商品之價款請求權，
    依民法第127條第8款規定，其請求權時效為2年，則被告主
    張本件為一般買賣價金，應適用民法第125條一般時效15年
    之規定云云，尚不足採。
(四)、又按保證債務為從債務，如主債務不存在，保證債務自無從
    發生；又主債務人所有之抗辯，保證人均得主張之，民法第
    742條第1項定有明文。則主債務之請求權因時效之完成而消
    滅，此為主債務人所有與主債務自身之發生、消滅或履行有
    牽連關係之抗辯，其效力亦及於保證債務，保證人自得主張
    時效利益，最高法院89年台上字第2786號判決可資參照。查
    訴外人香格里拉工業有限公司向被告公司購買之不鏽鋼材料
    ，係被告於86年6、7月間與訴外人香格里拉工業有限公司之
    買賣交易行為，此有被告所提之出貨單3紙在卷可佐，復為
    被告所自承（見本院97年6月30日言詞辯論筆錄），自堪信
    為真實。是被告對該不鏽鋼材料之貨款請求權，迄今已逾2
    年之時效期間，則主債務人即訴外人香格里拉工業有限公司
    自得提出時效抗辯，而原告既為該貨款之保證人，依民法第
    742條第1項規定，應得提出此主債務人之時效抗辯而拒絕給
    付。至被告雖稱原告業已承諾還款云云，惟被告並未舉證以
    實其說，從而，原告主張被告對該不鏽鋼材料之貨款請求權
    已罹於時效等語，足堪認定。
(五)、再按時效完成後，債務人得拒絕給付，民法第144條第1項定
    有明文，是我國民法就時效完成後之效力，係採抗辯權發生
    主義，債權於時效完成後，僅債務人於債權人請求時得拒絕
    給付而已，其債權本身仍然存在，被上訴人對上訴人之系爭
    本票債權，縱經時效完成，但其本票債權並不因而歸於消滅
    ，上訴人主張被上訴人就系爭本票之債權因罹於時效而消滅
    ，據以提起確認兩造間就系爭本票之債權不存在之訴，自非
    正當，最高法院79年台上字第1919號著有判決可資參照，故
    請求權時效消滅，其債權本體並不隨同消滅，僅許債務人於
    債權人請求給付時，享有拒絕給付之抗辯權而已。查被告係
    於97年2月5日始持系爭本票向本院聲請裁定准許強制執行，
    ，距系爭本票到期日87年5月12日、87年6月12日，業已罹於
    3年時效，已如前述，揆諸前開判決意旨說明，該時效完成
    ，僅為債務人之原告取得拒絕履行之抗辯權，得執以拒絕給
    付而已，其系爭本票債權，並不因而消滅，是原告請求確認
    系爭本票之票據上請求權利因時效而消滅，於法尚無不合。
    至原告雖另主張被告對於原告之貨款請求權已罹於2年消滅
    時效云云，惟查，本件原告係請求確認系爭本票之票據上請
    求權利已罹於時效而消滅，而非訴請確認被告對於原告之貨
    款請求權不存在，是原告以開立系爭本票之原因關係即貨款
    請求權已罹於時效而消滅，主張被告不得向原告請求云云，
    自不足為憑，然此與本案判決結果，並無影響，併予敘明。
六、綜上所述，系爭本票之票據上請求權既已罹於時效而消滅，
    從而，原告請求確認被告持有其所簽發之系爭本票票據上請
    求權利因時效而消滅，為有理由，應予准許。
七、本件事證業已明確，兩造其餘主張陳述及所提之證據，經本
    院審酌後，認均不足以影響本判決之結果，毋庸再予論述，
    附此敘明。
八、訴訟費用負擔之依據：民事訴訟法第78條。
中    華    民    國    97    年    7    月    11    日
                  民事第二庭    法  官  彭淑苑
以上正本係照原本作成。
如對本判決上訴，須於判決送達後20日內向本院提出上訴狀。
中    華    民    國    97    年    7    月    11    日
                                書記官  王恬如
┌─────────────────────────────────────┐
│附表：                                                 97年度竹簡字第306號│
├──┬───────┬───────┬──────┬───────┬───┤
│編號│發   票   日  │票  面  金  額│到  期  日  │本  票  號  碼│備 考 │
│    │              │（ 新 臺 幣 ）│            │              │      │
├──┼───────┼───────┼──────┼───────┼───┤
│001 │87年4月12日   │  200,000元   │87年5月12日 │ TS-NO-163878 │      │
│    │              │              │（原告誤載87│              │      │
│    │              │              │年5月13日） │              │      │
├──┼───────┼───────┼──────┼───────┼───┤
│002 │87年4月12日   │  200,000元   │87年6月12日 │ TS-NO-163879 │      │
│    │              │              │（原告誤載87│              │      │
│    │              │              │年6月13日） │              │      │
└──┴───────┴───────┴──────┴───────┴───┘


司法院資訊處製作；財團法人民間司法改革基金會備份。
